【裁判字號】    99,聲,1148
【裁判日期】    990518
【裁判案由】    聲請停止羈押
【裁判全文】
臺灣高等法院刑事裁定                99年度聲字第1143號
聲   請   人
即   被   告  甲○○
選任辯護人    蔡宏修律師
聲   請   人
即選任辯護人  趙元昊律師
上列聲請人因被告違反毒品危害防制條例案件（本院99年度上更
(一)字第119號），聲請具保停止羈押，本院裁定如下：
    主  文
聲請駁回。
    理  由
一、聲請意旨略以：
  (一)被告聲請意旨：司法院大法官會議第665號解釋理由書載明
    羈押係拘束刑事被告身體自由，並將之收押於一定處所，乃
    干預身體自由最大之強制處分，自僅能以之為保全程序之最
    後手段，宜慎重從事，是法律規定羈押刑事被告之要件，須
    基於維持刑事司法權之有效行使之重大公益要求，並符合比
    例原則。再者，無罪推定原則禁止對未經判決有罪確定之被
    告執行刑罰，亦禁止僅憑犯罪嫌疑就施予被告類似刑罰之措
    施，倘以重大犯罪之嫌疑作為羈押之唯一要件，作為刑罰之
    預先執行，亦可能違背無罪推定原則。是被告綜符合刑事訴
    訟法第101條第1項第3款之羈押事由，法官仍須就犯罪嫌疑
    是否重大、有無羈押必要、有無不得羈押之情形予以審酌，
    非謂一符合該款規定之羈押事由，即得予以羈押。本件原審
    判決僅以同案共犯李毓興片面不實之供述，為認定被告甲○
    ○有罪之基礎，並無其他明顯補強證據足資認定，然依最高
    法院發回意旨載明「李毓興究竟如何得知甲○○係另與陳建
    宏謀議運輸毒品，負責進入機場倉儲卸貨地區觀看海關驗貨
    情形而參與犯罪？憑何證據資以認定李毓興所稱上情屬實？
    俱攸關甲○○有無參與本件犯行之認定，原判決未為必要之
    說明，遽憑李毓興之供述認定甲○○係與陳建宏謀議而犯罪
    ，自有證據調查未盡與理由不備之違法」等語，顯見原審判
    決違背刑事訴訟法第156條第2項之規定。再者，李毓興於原
    審審理時自承完全不知公訴意旨所指之5次貨物包裹之貨號
    、櫃號、貨物單號、貨主姓名、報關行為何公司、貨品項目
    名稱數量... 等細節，且其亦未聽聞被告甲○○有提起上述
    細節，更未告知此等貨物內裝為毒品等語，則李毓興如何能
    與被告甲○○驗證其資訊之正確性？果被告甲○○真有通風
    報信之情事，共同被告顏杞東、李毓興等人大可直接前往領
    取貨物，或由被告甲○○直接以報關行業者身分自機場取走
    貨物交付李某即可，顏杞東、李毓興自無須每次均以電話撥
    打貨運公司確認包裹有無抵達，顏杞東更無須親自去貨運公
    司外巡察瞭解狀況，而原審就此不服邏輯之情節，竟猶認被
    告甲○○即屬所謂「通風報信」者，實屬粗糙草率，有違經
    驗法則及證據法則。又原審判決認定被告甲○○與在逃共犯
    陳建宏及共同被告顏杞東、李毓興間，有共同之犯意聯絡及
    行為分擔，其主要依據除李毓興之供述外，卷內並無任何如
    通聯記錄、監聽紀錄、及共犯陳建宏之供述等事證足資證明
    ，共同被告顏杞東之供述亦無法證明，顯見應無其他證據可
    資佐證被告甲○○確有本件犯行。參以被告甲○○素行良好
    ，無犯罪前科且有正當職業，顯無逃亡之虞，且與東森集團
    總裁王令麟、前組統府副秘書長馬永成、前法務部調查局長
    葉盛茂、前鶯歌鎮長蘇有仁、職棒簽賭集團首腦蔡政宜等人
    之涉案情節相較，前揭被告均獲得具保停止羈押，本件案情
    實屬輕微，足見被告甲○○應無羈押之必要性。另查被告甲
    ○○之父曾中風而有語言障礙，領有中度肢障之身心障礙手
    冊，家中並有2幼子待養，被告遭羈押後，家中經濟陷入困
    境，情狀堪憐。
  (二)選任辯護人趙元昊律師聲請意旨則以：原審對被告甲○○論
    罪科刑，主要係依據李毓興之供述，然李毓興就其與被告甲
    ○○認識之時間長短，以及其與被告甲○○、陳建宏之認識
    經過如何，前後供述均不一致，情節相互矛盾，就97年1月
    26日與其一同至被告甲○○住家樓下之年輕人為何人亦從未
    詳加說明，顯係意圖阻撓真相之調查，能否以李毓興之供述
    而認被告甲○○犯罪嫌疑重大，不無疑問。此外，被告甲○
    ○有長輩、妻、子及家人，絕無逃亡之虞，本案僅請求傳訊
    證人李毓興，亦無串證或湮滅證據之虞。綜上，本件實無羈
    押之必要，爰請求准以限制出境或高額保釋金等方式停止羈
    押云云。
二、按被告有無繼續羈押之必要，應許由法院斟酌訴訟進行程度
    及其他一切情事而為認定，最高法院著有46年度台抗字第6
    號判例。次按關於羈押與否之審查，其目的僅在判斷有無實
    施羈押強制處分之必要，並非認定被告有無犯罪之實體審判
    程序，故關於羈押之要件，無須經嚴格證明，以經釋明得以
    自由證明為已足；至於被告是否成立犯罪，乃本案實體上應
    予判斷之問題 (本院94年度抗字第282號裁判意旨參照)。故
    被告有無羈押之必要，法院僅須審查被告犯罪嫌疑是否重大
    、有無羈押原因、以及有無賴羈押以保全偵審或執行之必要
    ，由法院就具體個案情節予以斟酌決定，如就客觀情事觀察
    ，法院許可羈押之裁定或延長羈押之裁定，在目的與手段間
    之衡量並無明顯違反比例原則情形，即無違法或不當可言。
三、次按刑事訴訟法第101條第1項首段文字即表明羈押之目的，
    唯在於保全之必要，且受比例原則限制。是倘單以犯重罪作
    為羈押之要件，除可能背離羈押應係不得已之最後手段性質
    外，其對被告武器平等與充分防禦權行使上之限制，亦有違
    背比例原則之虞，更因何異刑罰之預先執行，違背無罪推定
    原則所禁止對未經判決有罪確定之被告執行刑罰，及禁止僅
    憑犯罪嫌疑就施予被告類似刑罰措施之精神。考諸上揭第三
    款規定之法理，實係因被告所犯為死刑、無期徒刑或最輕本
    刑為五年以上有期徒刑之罪，可以預期將受重刑宣判，其為
    規避刑罰之執行而妨礙追訴、審判程序進行之可能性增加，
    國家刑罰權有難以實現之危險，是為防免其實際發生，在此
    維持重大之社會秩序及增進重大之公共利益之限度內（憲法
    第23條），乃具有正當性。從而，基於憲法保障人民身體自
    由之意旨，被告犯上開重罪條款且嫌疑重大者，仍應有相當
    理由認為其有逃亡、湮滅、偽造、變造證據或勾串共犯或證
    人等之虞，法院斟酌命該被告具保、責付或限制住居等侵害
    較小之手段，均不足以確保追訴、審判或執行程序之順利進
    行，此際予以羈押，方堪稱係屬維持刑事司法權有效行使之
    最後必要手段。是被告縱然符合上揭第3款之羈押事由，法
    官仍須就犯罪嫌疑是否重大、有無羈押必要、有無不得羈押
    之情形予以審酌，非謂一符合該款規定之羈押事由，即得予
    以羈押。業經司法院釋字第665號解釋釋明在案。上揭所稱
    「相當理由」，與同條項第1款、第2款法文內之「有事實足
    認有……之虞」（學理上解釋為「充分理由」）尚屬有間，
    其條件當較寬鬆。良以重罪常伴有逃亡、滅證之高度可能，
    係趨吉避凶、脫免刑責、不甘受罰之基本人性，倘一般正常
    之人，依其合理判斷，可認為該犯重罪嫌疑重大之人具有逃
    亡或滅證之相當或然率存在，即已該當「相當理由」之認定
    標準，不以達到充分可信或確定程度為必要。以量化為喻，
    若依客觀、正常之社會通念，認為其人已有超過百分之50之
    逃亡、滅證可能性者，當可認具有相當理由認為其有逃亡、
    滅證之虞。此與前二款至少須有百分之80以上，始足認有該
    情之虞者，自有程度之差別。再其認定，固不得憑空臆測，
    但不以絕對客觀之具體事實為限，若有某些跡象或情況作為
    基礎，即無不可。至相關之事實或跡象、情況，鑑於此非屬
    實體審判之核心事項，自以自由證明為已足，並不排斥傳聞
    證據，斯不待言（最高法院98年度台抗字第668號裁定意旨
    參照）。
四、經查：
  (一)本件被告甲○○因違反毒品危害防制條例案件，經原審於98
    年8月18日以98年度訴字第150號，判處被告共同運輸第三級
    毒品，應執行有期徒刑8年4月。嗣被告上訴，經本院判決後
    再經最高法院發回第1次更審，由本院以被告有刑事訴訟法
    第101條第1項第1款、第3款之羈押事由，非予羈押顯難進行
    審判，而於99年3月23日執行羈押在案，有原審判決書、本
    院訊問筆錄、押票在卷可稽。
  (二)被告所涉本案犯罪事實，業經同案被告李毓興、顏杞東於偵
    訊及原審審理時證述在卷，復有內政部警政署刑事警察局97
    年2月19日刑鑑字第0970019206號、97年5月13日刑鑑字第09
    7006510號鑑定書、航空警察局安全檢查隊X光檢查儀注檢貨
    物報告表、蒐證照片、台北關稅局扣押貨物收據及搜索筆錄
    、立吉航空貨運承攬股份有限公司、奇速物流網寄貨單各1
    紙等在卷可參，並有供藏放第1次查獲第三級毒品愷他命之
    時鐘及包裝紙盒各24個、紙箱1只，供藏放第2次查獲第三級
    毒品之塑膠瓶72個、紙箱1只及李毓興所有之NOKIA牌黑色手
    機1支（內含行動電話門號0000000000號SIM卡1枚）等扣案
    足資佐證，被告犯罪嫌疑確屬重大，且所犯毒品危害防制條
    例第4條第3項之運輸第三級毒品罪，為死刑、無期徒刑或最
    輕本刑5年以上有期徒刑之罪，合於刑事訴訟法第101條第1
    項第3款之規定。被告復經原審判處應執行有期徒刑8年4月
    ，顯有事實足認將來面臨重刑之處罰，恐有逃亡之虞，若非
    將被告予以羈押，顯難冀求日後追訴、審判及刑罰執行進行
    之順利，其仍有羈押之必要至為明灼，若命被告具保、責付
    或限制住居等侵害較小之手段，均不足以確保審判或執行程
    序之順利進行。本院權衡國家刑事司法權之有效行使、社會
    秩序及公共利益、被告人身自由之私益及防禦權受限制之程
    度，對被告維持羈押處分尚屬適當、必要，且合乎比例原則
    ，並無違前開司法院釋字第665號解釋意旨，為確保日後仍
    有進行訴訟，或執行刑罰之可能情形，乃認為有羈押之必要
    ，經核於法尚無不合。
  (三)至聲請意旨所稱：李毓興之供述不一致，除此之外無其他補
    強證據證明被告甲○○有本件犯行，相較其他社會重大矚目
    案件之被告均獲具保停止羈押，本件情節實屬輕微，被告家
    有老父幼子，無逃亡之虞，應無羈押必要云云。惟查，本件
    被告甲○○犯罪嫌疑重大，業如前述，參酌行動電話門號
    0000000000號為李毓興所申請，行動電話門號0000000000
    號則為被告甲○○所持用，經比對通聯紀錄及基地台位置移
    動情形，與李毓興所供述曾於97年1月26日、4月23日與被告
    甲○○碰面各節，俱屬相符，而李毓興經送憲兵司令部刑事
    鑑識中心以熟悉測試法、區域比對法、緊張高點法鑑定結果
    ，李毓興並無不實反應，益見李毓興所供述被告甲○○本案
    犯罪參與情節，可能性極高，至於被告甲○○最終是否成立
    犯罪，乃本案實體上應予判斷之問題，要非法院裁定是否羈
    押或應否准許具保停止羈押之審查要件，本件是否與其他案
    件被告有所差別待遇，亦為法院就個別被告具體情形依法裁
    量職權之行使，尚非得由聲請人徒憑己見，任意比附攀引他
    案所得主張。
  (四)綜上所述，本院認有事實足認被告有逃亡之虞，且所犯為最
    輕本刑5年以上有期徒刑之罪，有羈押之必要，其羈押原因
    依然存在，聲請書所載事由，均非具保之正當理由，亦無刑
    事訴訟法第114條所定之法定停止羈押原因等情事，本件聲
    請具保停止羈押，礙難准許，應予駁回。
中    華    民    國    99    年    5    月    18    日
            刑事第十六庭審判長法  官  陳晴教
                              法  官  許增男
                              法  官  王敏慧
以上正本證明與原本無異。
如不服本裁定，應於收受送達後五日內向本院提出抗告狀。
                              書記官  丁淑蘭
中    華    民    國    99    年    5     月    18    日

司法院資訊處製作；財團法人民間司法改革基金會備份。
